臺灣高等法院臺中分院民事判決　　　　　　94年度上字第19號
上 訴 人即
附帶被上訴人　甲○○
法定代理人　　丁○○
訴訟代理人　　楊俊彥律師
複　代理人　　黃文皇律師
被上訴人即
附帶上訴人　　乙○○
訴訟代理人　　丙○○
訴訟代理人　　洪嘉鴻律師
複　代理人　　鄭晃奇律師
上列當事人間請求侵權行為損害賠償事件，上訴人對於中華民國
93年10月28日臺灣苗栗地方法院90年度重訴字第10號第一審判決
提起上訴，本院於94年7月26日言詞辯論終結，判決如下：
    主  文
原判決關於駁回上訴人即附帶被上訴人甲○○後開第二項之訴部
分（利息除外），及訴訟費用之裁判均廢棄。
被上訴人即附帶上訴人乙○○應再給付甲○○新台幣壹萬柒仟肆
佰陸拾參元，及自民國九十四年七月二十七日起至清償日止，按
年息百分之五計算之利息。
甲○○其餘上訴、及其餘追加之訴均駁回。
乙○○附帶上訴駁回。
第一、二審訴訟費用由乙○○負擔三分之一，餘由上訴人負擔。
附帶上訴訴訟費用由乙○○負擔。
甲○○假執行之聲請駁回。
    事實及理由
一、按訴之變更或追加，非經他造同意，不得為之。但擴張應受
    判決事項之聲明者，不在此限。民事訴訟法第四百四十六條
    第一項定有明文。上訴人即附帶被上訴人甲○○於本院追加
    其請求再給付部分之法定遲延利息、及民國九十年一月至九
    十三年四月間交通費用之請求，係屬擴張應受判決事項之聲
　　明，依上開規定，無庸被上訴人即附帶上訴人乙○○之同意
　  ，自得為之，核先敘明。
二、甲○○起訴主張：被上訴人即附帶上訴人乙○○於民國八十
    八年十月二十四日夜間九時三十分許，駕駛車牌號碼ＬＺ—
    四四三六號自用小客車，沿苗栗縣頭份鎮○○路由北往南行
    駛，行經該路二段三三至三五號路口時，原應注意車前狀況
    ，並隨時採取必要之安全措施，且依當時情況並無不能注意
    之情事，竟疏未注意，仍貿然以時速四十公里之速度行駛，
    撞擊當時騎乘腳踏車由東往西方向橫越該路口之甲○○，致
    甲○○人車倒地，受有右側尺骨骨折、頭部外傷併腦震盪、
    腦挫傷、及顏面擦傷等傷害。乙○○上開過失傷害行為，業
    經原審刑事庭以八十九年度苗簡字第六００號判決有罪確定
    在案。甲○○因本件車禍受有下列損害：
    1.醫療費用：甲○○於受傷後陸續至光陽診所、陳眼科、劉
    外科醫院、頭份為恭醫院、林口長庚醫院、行政院衛生署苗
    栗醫院就診，共支出包括自負費用及健保給付費用共新台幣
    （下同）三十一萬五千九百元。2.看護費用：甲○○因車禍
    嚴重受傷，手腳、脊椎及智能均嚴重受損，不能自理生活，
    車禍後兩年內均需由母親看護，以一般看護行情每日二千元
    計算，爰請求一百四十六萬八千元之看護費用。3.交通費用
    ：甲○○就診須搭乘計程車，以至各醫療單位就診之次數計
    算，甲○○至頭份地區醫院來回以一百元計算、至光陽診所
    二次共二百元、陳眼科二次共二百元、劉外科一次共一百元
    、為恭醫院中醫部一百九十四次共一萬九千四百元、西醫部
    三百零八次共三萬零八百元。另至林口長庚醫院來回以三千
    元計算，共就診四次，共一萬二千元，至苗栗醫院來回以二
    百元計算，甲○○就診二次，共四百元，以上合計交通費六
    萬三千一百元。4.勞動能力損失：甲○○因本件車禍腦部受
    創，造成智能不足，記憶力減退，動作遲鈍，預計將來所得
    薪資將較較常人為少，以每日損失薪資五百元計算，自二十
    歲起至六十五歲止，薪資損失共計為八百一十萬元。5.物品
    損壞費用：發生車禍時眼鏡被撞壞，重新配鏡支出三千九百
    元。6.藥品費：經醫師指定購買消炎用藥，共支出二百元。
　　7.文件處理費：於車禍後，購買郵票、寄存證信函，又對於
  　車禍鑑定結果不服向各界寫陳情書、寫信給檢察官、列印醫
    療費用收據等共支出七萬四千一百四十六元。8.復健費用：
    每月四次至為恭醫院中醫部就脊椎及手部作復健，每月共支
    出二百元，預估自十七歲起至七十三歲止，共需支出十三萬
    四千四百元之復健費用。9.營養費：預估自十七歲起至七十
    三歲止，每月須支出三帖中藥費共三百元，用以活絡筋骨，
    共需支出二十萬零一千六百元。10.慰撫金：甲○○原本為健
    康、活潑開朗，前途不可限量之少年，惟因本件車禍歷經手
    術、復健等過程，身心嚴重受創，且因智能不足，需接受特
    殊教育，將來恐怕難以正常就業，婚姻受阻，所受痛苦難以
    言盡，為此請求二百萬元之慰撫金以資慰藉。綜上，爰本於
    侵權行為法律關係請求乙○○給付一千二百三十六萬一千二
    百四十六元等語。
三、被上訴人即附帶上訴人乙○○則以：本件車禍經鑑定結果，
    甲○○為主要過失者，甲○○穿越道路侵害乙○○之路權始
    發生本件車禍，乙○○曾試圖與甲○○洽談和解，惟因甲○
    ○要求金額過高，而無法達成和解。醫療費用有收據之部分
    ，乙○○願意給付，又甲○○並未證明其智力之減損與本件
    車禍之發生有因果關係，故甲○○請求勞動能力損失並無依
    據等語置辯。
四、原審判決乙○○應給付甲○○一百十五萬七千九百七十元，
    並駁回甲○○其餘之訴。甲○○不服原判決，提起本件上訴
    ，並於本院審理中追加再給付部分之利息、及上開交通費用
　　之請求；而乙○○則於本院審理中，提起附帶上訴。
五、甲○○於本院聲明，求為判決：
    一上訴部分：
    　(一)原判決不利於甲○○之部分廢棄。
    　(二)右廢棄部分，乙○○應再給付甲○○二百零九萬六千七
      　百二十四元，及自本訴狀繕本送達翌日起至清償日止，
        按年息百分之五計算之利息。
    　(三)願供擔保，請准宣告假執行。
    二追加之訴部分：
      (一)乙○○應給付甲○○九千八百元，及自本訴狀繕本送達
        翌日起至清償日止，按年息百分之五計算之利息。
    　(二)願供擔保，請准宣告假執行。
    三附帶上訴部分：乙○○之附帶上訴駁回。
    並補充陳述稱：
  (一)兩造不爭執款項部分：醫療費用十三萬九千零二元元、勞動
    能力損失一百四十八萬零七百九十九元、物品損壞三千九百
    元、藥品費用二百元，此部分不在上訴範圍。
  (二)兩造爭執之款項部分：
  　看護費用：依原審認定所需看護日數為十四又六分之一個
    　月，按每日二千二百元計算，應為九十三萬五千元。按最
      高法院八十九年度台上字第一七四九號判決要旨，應比照
      一般看護情形，認被害人受有相當於看護費之損害，命加
      害人賠償，依為恭醫院九十四年四月二十九日函覆該院看
      護費為每日二千二百元計算，尚屬妥適。
    交通費用：甲○○就診來回共計三百八十六次，因甲○○
      住處距醫院車程約一公里半，單程計程車資為一百元，有
      陳藤良自營計程車行開立收據，以來回車資為二百元計算
      ，交通費用總計應為七萬七千二百元。退步言之，如上開
      次數之就診，無須搭乘計程車，原審認定來回次數一一六
      次，甲○○亦得請求二萬三千二百元，而非一萬一千六百
      元，甲○○固於原審自認來回車資一百元，惟此自認顯然
      與事實不符，爰依民事訴訟法第二百七十九條第三項規定
      予以撤銷。
    復健費用：乙○○辯以本件復健費用應為一萬八千八百九
      十元，甲○○不予爭執，爰依該數額請求之。
  　慰撫金：原審審酌兩造具體情狀，認定本件慰撫金以二百
    　元為相當，尚屬妥適。
    過失比例分擔：甲○○主張本件車禍應以乙○○不注意車
      前狀況為重；甲○○停置腳踏車於內側車道為輕，乙○○
      與甲○○就本件車禍之責任比例，應為七比三。
    綜上，乙○○除原判決金額外，應再給付甲○○二百十萬
      零五百二十四元。倘鈞院仍維持原審對兩造車禍責任比例
      之認定，則乙○○應給付甲○○二十三萬八千五百二十七
      元；再退步言，倘鈞院認甲○○來回醫院就診共三百八十
      六次，不須每次皆乘計程車，則依原審認定甲○○就診來
      回次數一百十六次計算，乙○○應給付甲○○二十二萬二
      千三百二十七元。
六、乙○○於本院聲明，求為判決：
    一上訴部分：
    (一)上訴駁回。
    (二)乙○○如受不利判決，願供擔保免為假執行。
    二追加之訴部分：
      追加之訴及其假執行之聲請均駁回。
　　三附帶上訴部分：
    (一)原審判決命乙○○給付甲○○於超過六十七萬七千九百七
      十元部分廢棄。
    (二)右廢棄部分，甲○○於第一審之訴駁回。
    並補充陳述稱：
  (一)系爭車禍事故，甲○○與有過失，且甲○○為肇事主因，乙
    ○○為肇事次因，業經原審參酌相關事證後認定甲○○與乙
    ○○之過失比例為七比三，甲○○未能提出任何具體事證，
    自行變更兩造之過失比例，並無可採。
  (二)甲○○請求增加之損害賠償費用，並無理由，茲述如下：
    看護費用部分：兩造對於原審所認定之看護日數並無爭執
      ，僅對每日看護費用之支出額度為爭執。甲○○並未雇用
      專業之看護人員，而由甲○○之母看護，實際上並無看護
      支出，自不能以專業看護人員之報酬計算看護費用。原審
      以勞工基本工資作為計算看護用損失之標準，應為合理。
    交通費用部分：甲○○對逾越原審所認定之來回一一六車
    　次部分未能舉證，自當以原審所認定之來回車次計算，而
      就每次來回付出車資部分，甲○○於原審自認每來回一次
      為一百元（見原審卷第一三二頁），上訴後卻改稱每次來
      回一次為二百元，前後矛盾，應以其自認為準。
    復健費用部分：依為恭醫院之回函有附件三份：乙○○就
      附件一所示之自付額一萬一千六百五十元不爭執；附件二
      所示九十二年九月六日至九十四年三月十九日之收費明細
      ，其中包含掛號費；附件三所示為八十八年十一月五日至
      九十四年三月十九日收費明細，其中亦包含掛號費，足證
      九十二年九月六日至九十四年三月十九日之掛號費重複計
      算，附件二應扣除掛號費一千七百五十元，得請求之金額
      為二千五百八十元。末據原審判決附表所示，原審判決所
      准許之醫療費用，包括甲○○自八十八年一月一日起至九
      十三年四月五日止，於為恭醫院之所有支出，此部分應包
      括掛號費在內，是附件三中所列掛號費應僅有九十三年四
      月五日以後之掛號費得列入復健費中，其餘不得再為計算
      。而九十三年四月五日以後之掛號費，於附件二有逐次列
      出，共計八百元。則依附件三得請求之金額應為四千六百
      六十元。綜上，甲○○得請求之復健費應為一萬八千八百
      九十元（11650+2580+4660=18890）。
  (三)附帶上訴部分之主張：原審就精神慰撫金部分，判決乙○○
    應給付甲○○二百萬元，實有過高，請求酌減。甲○○於本
    件車禍中雖確實受有創傷，然就車禍發生之原因其本身亦有
    過失，且過失程度高於乙○○，自應承擔大部分之責。且乙
    ○○年逾五十歲，現無工作，依現今社會環境，難以期待二
    次就業，今突承此高額之慰撫金賠償額，經濟上實難負擔，
    故就慰撫金之賠償，應酌減至四十萬元為當等語。
七、查甲○○主張乙○○於上揭時間，駕駛上開自小客車，沿苗
    栗縣頭份鎮○○路由北往南行駛，行經該路二段三三至三五
    號路口時，與當時正騎乘腳踏車由東往西方向橫越該路口之
    甲○○相撞擊，致甲○○人車倒地，受有右側尺骨骨折、頭
    部外傷併腦震盪、腦挫傷、及顏面擦傷等情，業據其提出診
    斷證明書、及醫療收據等件為證，並為乙○○所不爭執，並
    經本院調閱原法院苗簡字第六００號刑事全卷查明屬實，堪
    信甲○○上開之主張為真實。惟甲○○主張系爭車禍乙○○
    未注意車前狀況，而其所騎乘之腳踏車於車禍後係停置在內
    側車道，乙○○與其應負之過失責任比例，應為七比三；又
    就甲○○主張之上開看護費用、交通費用、及慰藉金之數額
    為之爭執，並以上詞置辯。經查：
  (一)依道路交通事故調查報告表、及肇事現場、車損照片（附於
    刑事偵查卷第十二至十四頁）所示：車禍現場為設有閃光號
    誌之直路，速限五十公里，乙○○自小客車沿苗栗縣頭份鎮
    ○○路由北往南方向行駛，於行經二段三三至三五號時，適
    甲○○騎乘腳踏車自巷口由東往西穿越自強路，乙○○行進
    方向之號誌為閃光黃燈，且為幹線道，甲○○行進方向之號
    誌則為閃光紅燈，其從自強路之巷口穿出，為支線道，兩車
    於乙○○行進車道之內車道與外車道之分道線上相撞擊等情
    足見；乙○○於行經該閃口黃燈之巷口時，未注意車前狀況
  　並減速前進，而甲○○由巷口穿越道路時，未停於路口讓幹
    道車優先通行後再行，致生本件車禍。又本件車禂經台灣苗
　　栗地方法院檢察署檢察官送請台灣省竹苗區車輛行車事故鑑
  　定委員會鑑定結果，亦認定：本件路權歸屬係閃光號誌路口
　　支線道車（閃光紅燈）應讓幹道車（閃光黃燈）先行，甲○
　  ○騎乘腳踏車，行經閃光號誌路口，支線道車未讓幹道車先
    行為肇事主因，乙○○駕駛自小客車未注意車前狀況為肇事
　　次因等語，亦有該會竹鑑字第八九０四五八號鑑定意見書附
  　於刑事偵查卷可稽。
  (二)按汽車行駛時，駕駛人應注意車前狀況，並隨時採取必要之
　　安全措施。又閃光黃燈表示警告，車輛應減速接近，注意安
　  全，小心通過。閃光紅燈表示停車再開，車輛應減速接近，
    先停止於交岔路口前，讓幹道車優先通行後認為安全時，方
　　得續行。道路交通安全規則第九十四條第三項、道路交通標
  　誌標線號誌設置規則第二百十一條分別定有明文。乙○○駕
    車行經上開路口時，本應注意前開交通規則之規定，注意車
    前狀況並減速前進，且依其當時狀況，並無不能注意之情事
    ，竟疏未注意以致肇事，致甲○○受有上揭傷勢，乙○○自
    有過失，而乙○○之過失行為與甲○○之受傷間，有相當因
    果關係，依法自應負損害賠償責任。
八、按因故意或過失，不法侵害他人之權利者，負損害賠償責任
    ；不法侵害他人之身體或健康者，對於被害人因此喪失或減
    少勞動能力或增加生活上之需要時，應負損害賠償責任；又
    不法侵害他人之身體、健康．．．被害人雖非財產上之損害
    ，亦得請求賠償相當之金額。民法第一百八十四條第一項前
    段、第一百九十三條第一項、第一百九十五條第一項分別定
    有明文。本件車禍發生後甲○○所支付之醫療費用、看護費
    用、交通費用均係乙○○因過失不法侵害甲○○之身體、健
    康權，而增加之生活上需要，自應負損害賠償責任，其餘喪
    失勞動能力損失、及精神慰藉金之請求，揆諸上開規定，亦
    無不合。茲就甲○○上訴請求乙○○賠償之項目暨金額，審
    酌析述如下：
  (一)看護費用：甲○○請求依原審認定之看護日數為十四又六分
    之一個月，以每日二千二百元計算，總計為九十三萬五千元
    等語；乙○○則以對上開看護日數並不爭執，惟甲○○並未
    雇用專業之看護人員，而由其母看護，不能以專業看護人員
    之報酬計算看護費用，應以勞工基本工資作為計算標準等語
    。經查：本件車禍係八十八年十月二十四日夜間九時三十分
    許發生，甲○○受有上揭傷勢，送急診入院開刀後，住院直
    至同年十一月八日始出院，合計期間為十五日，此期間由其
    所受之傷勢為右側尺骨骨折、頭部外傷併腦震盪、及顏面擦
    傷等傷害判斷，所受傷勢非輕，於住院期間必無法自理生活
    之能力，確實須有專人特別看護，雖此期間由其母看護，惟
    親屬看護所付出之勞力，並非不能評價為金錢，仍可認其受
    有相當看護費之損害，且因術後身體不適之狀況，看護者較
    為辛苦勞累，自應以醫院專業看護之費用計算之，則此十五
    日之期間，應以每日二千二百元計算為適當，核計為三萬三
    千元；惟於出院後，病患身體逐日康復，看護者已不似住院
    期間之勞累，自不能以上開費用標準計算之，甲○○並未主
    張其母另有工作、及每月薪資多寡，則行政院勞工委員會公
    布之勞工基本工資每月一萬五千八百四十元，不失為計算看
    護費之標準，而甲○○請求之上開看護期間為乙○○所不爭
    執，於扣除上開十五天日數後，其餘期間以以勞工基本工資
    計算，合計甲○○得請求之看護費用總為二十一萬九千一百
　　十九元【總日數４２５日，扣除上開１５日為４１５日；４
  　１５／３０ｘ１５８４０＝２１９１１９，角不計入；】，
    再加上上開十五日之看護費用，總計甲○○得請求之看護費
    用為二十五萬二千一百十九元，於此範圍之請求，核屬有據
    ，應予准許；至逾該範圍之請求，則無理由，應予駁回。
　(二)交通費用部分：甲○○於本院追加交通費用，主張其自九十
  　年一月起至九十三年四月間止，就診來回共計三百八十六次
    ，其搭乘計程車，以來回車資為二百元計算，交通費用總計
    七萬七千二百元等語，固據其提出醫療費用証明單、及收據
    等件為証（見本院卷(一)第五十六、五十七頁、及五十九至七
    十五頁），惟查甲○○係於八十八年十月二十四日因系爭車
    禍受傷，依其上開傷勢、及復原狀況，截至八十九年十二月
    三十一日止，已一年二月餘，應無行動不便，而有搭乘計程
    車就診之必要，其於本院追加上開交通費用，核屬無據，應
    予駁回。惟甲○○另以其居住在頭份鎮，由住處距醫院車程
    約一公里半，單程計程車資即為一百元，來回車資應為二百
    元，並提出陳藤良自營計程車行開立收據為証（見本院卷(一)
    第七六頁），其雖於原審自認來回車資一百元，惟其以該自
    認顯與事實不符而主張撤銷，本院核以一般計程車起跳之費
    用、及上開二地之距離，不可能來回僅一百元之車資，足認
    其於原審之自認，確與事實不符，自得撤銷上開之自認，而
    以上開之距離，來回以二百元計算，核屬相當．而其自車禍
    起至八十九年十二月三十一日止，確實有搭乘計程車就診之
    必要，依其提出之醫療收據計算就診次數，其得請求之車資
    如原判決交通費附表所示，合計來回一百一十六次，共得請
　　求二萬三千二百元。
  (三)復健費用部分：兩造均不爭執復健費用為一萬八千八百九十
    元，此數額自應准許之。
  (四)慰撫金：查甲○○因本件車禍所受上揭傷勢匪輕，智能亦因
    此而減損，且歷經手術、復健等過程，目前其智能損害仍在
    復建中，且頭痛經常發生、及健忘，堪信其精神上受有相當
    之痛苦，本院審酌其目前年方十八歲，現接受特殊教育；而
    乙○○現年五十二歲，目前無工作，現接受復健治療，名下
    有兩筆不動產，有三名子女，均已成年，及兩造身分、資歷
    、經濟狀況、及甲○○傷勢及所受痛苦等一切情狀，認其請
　　求之慰撫金二百萬元，尚屬相當。乙○○提起附帶上訴雖以
  　上開精神慰撫金過高，應酌減為四十萬元云云，惟衡諸兩造
    上開情形，應認為無理由。
  (五)綜上；甲○○得請求之賠償金額，於兩造不爭執之醫療費用
    為十三萬九千零二元、勞動能力損失為一百四十八萬零七百
    九十九元、物品損壞為三千九百元、藥品費用為二百元、及
    復健費用為一萬八千八百九十元；以及上開爭執之看護費用
　　，經本院審認之二十五萬二千一百十九元、交通費用二萬三
  　千二百元、及慰撫金二百萬元，以上合計為三百九十一萬八
　　千一百十元。
九、末按損害之發生或擴大，被害人與有過失者，法院得減輕賠
    償金額或免除之。民法第二百十七條第一項定有明文。乙○
    ○固有前述之過失行為而應負損害賠償之責，惟甲○○騎乘
　　腳踏車，行經閃光號誌路口，其為支線道車未讓幹道車先行
    ，為肇事主因，已如上述，其亦與有過失，本院認為本件損
    害之發生，甲○○應負擔百分之七十之過失責任，乙○○應
    負擔百分之三十之過失責任，故乙○○之賠償責任應依上開
    比例酌減，酌減後乙○○應給付甲○○一百六十九萬九千五
    百三十二元（計算方式：3,918,110×30％＝1,175,433），
    甲○○逾上開部分之請求，為無理由，不應准許。
十、綜上所述，甲○○本於侵權行為損害賠償請求權，請求乙○
    ○應賠償其一百十七萬五千四百三十三元，甲○○之請求在
    此範圍內為有理由，應予准許。原審僅判決乙○○應給付甲
    ○○一百十五萬七千九百七十元，而駁回其餘之訴，甲○○
    就本判決主文應命乙○○再給付之一萬七千四百六十三元部
    分，提起上訴，為有理由，應由本院予以廢棄，改判如主文
    第二項本金部分所示（給付遲延利息部分，係上訴本院後所
    追加），至超出上開範圍之請求，原審為甲○○敗訴之判決
    ，核無不合；又追加之訴，除本院上開准許部分利息之給付
    為有理由外，其餘均為無理由，均應予駁回。至乙○○附帶
    上訴則為無理由，亦應予駁回。另甲○○聲請供擔保宣告假
    執行，因乙○○應給付之金額並未逾一百五十萬元，依法不
    得上訴第三審法院，於本院判決後即告確定，核無宣告假執
    行之必要，甲○○聲請假執行，應予駁回。
、本案事實已臻明確，兩造其餘攻擊防禦方法，不足以影響本
　　判決結果，爰不一一論述，併此敘明。
據上論結：本件甲○○上訴為一部有理由，一部無理由，追加之
訴為部分有理由、部分無理由；乙○○附帶上訴為無理由，依民
事訴訟法第四百四十九條第一項、第四百五十條、第七十九條，
判決如主文。
中　　華　　民　　國　　94　　年　　8 　　月　　9 　　日
                    民事第四庭審判長法　官  黃斐君
                                    法　官  張鑫城
                                    法　官  張浴美
以上正本係照原本作成。
甲○○得上訴。
如對本判決上訴，須於收受判決送達後20日內向本院提出上訴書
狀，其未表明上訴理由者，應於提出上訴後20日內向本院提出上
訴理由書（須按他造人數附具繕本）。
上訴時應提出委任律師為訴訟代理人之委任狀。具有民事訴訟法
第466條之1第1項但書或第2項之情形為訴訟代理人者，另應附具
律師及格證書及釋明委任人與受任人有該條項所定關係之釋明文
書影本。
                                    書記官  謝雅惠
中　　華　　民　　國　　94　　年　　8 　　月　　10　　日
                                        　　　　　　　Ｂ
